【裁判字號】    97,訴,1923
【裁判日期】    980731
【裁判案由】    調整租金
【裁判全文】
臺灣桃園地方法院民事判決              97年度訴字第1923號
原      告  丁○○
訴訟代理人  戊○○
被      告  丙○○○
訴訟代理人  乙○○
            賴彌鼎律師
上  一  人
複 代 理人  姜至軒律師
            甲○○
上列當事人間請求調整租金事件，於民國98年7 月3 日言詞辯論
終結，本院判決如下：
    主      文
被告應給付原告關於坐落桃園縣中壢市○○段六一六地號土地設
定地上權之每年地租調整為新台幣肆仟玖佰貳拾伍元。
原告其餘之訴駁回。
訴訟費用由被告負擔十分之一，餘由原告負擔。
    事實及理由
一、原告起訴併以民法第442 條為其請求調整地上權地租之依據
    ，嗣表明不援用前開請求依據（見本院卷第155 頁、第168
    頁），核屬訴訟標的一部撤回，被告就此逾10日未提出異議
    ，視為同意原告撤回，合先敘明。
二、原告主張：(一)原告於民國73年間經拍賣取得坐落桃園縣中壢
    市○○段616 地號土地（下稱系爭土地），嗣發現系爭土地
    於71年間設定地上權登記予被告，存續期間300 年，每年地
    租新台幣（下同）500 元，等同無期限且租額亦不合理。原
    告係政府清寒救助貧戶，且為無工作能力之中度身心障礙者
    ，系爭土地遭惡意設定地上權，原告不僅無法將系爭土地售
    出，每年還需繳納地價稅，且因無力繳交地價稅，至96年止
    遭科處罰鍰11萬9,376 元，全戶生活經濟困頓，被告卻將該
    土地轉租他人停放兩輛車輛及堆放大型物件使用，甚至讓鄰
    地之車位占用系爭土地約27平方公尺，並於92年間將該地上
    權設定最高限額300 萬元之抵押權予訴外人洪志平以從中獲
    利。原告於97年7 月向被告為調整地上權地租之意思表示，
    被告不同意並逕以郵寄面額1 萬8,000 元支票支付該地上權
    30年地租予原告，原告認土地遭惡意設定，對價明顯有失公
    平且不合理，隨即於同年8 月6 日以存證信函退還上開支票
    予被告。(二)系爭土地周圍住宅密集，鄰近學區且商店大賣場
    俱全，生活機能完整，交通發達便利，又系爭土地每年應繳
    納地價稅5,184 元，鄰地建物門牌桃園縣中壢市○○街85巷
    18號，近內壢國中，系爭土地面積為81平方公尺，96年1 月
    申報地價為每平方公尺6,400 元，總價介於298 萬元至336
    萬元，依土地法第97條規定，以系爭土地申報地價總額年息
    10% 計算，被告每年應給付之租金額調整為5 萬1,840 元，
    應屬合理。(三)爰依民法第227 條之2 規定提起本件訴訟，並
    聲明：請求判決調整系爭土地地上權每年地租以申報地價總
    額年息10% 計算即5 萬1,840 元。
三、被告則以：(一)系爭土地地上權業經依法登記公示，原告於73
    年間經由法院拍賣取得系爭土地時，即知其上業於71年間設
    定存續期間300 年之地上權予被告，每年地租500 元，參照
    司法院大法官會議解釋釋字第349 號解釋理由書，原告自已
    同意繼受該地上權而應受其拘束，不應任意請求增加地租，
    原告以其國小肄業，識字有限，不知系爭土地上設定有地上
    權，不足採信。(二)訴外人呂鄭秀英於70年間積欠被告約100
    萬元，無力清償，且無法負擔移轉土地相關稅捐費用，遂將
    系爭土地設定地上權300 年予被告，每年地租500 元，以抵
    償債務，我國法律並無規定300 年期限之地上權應視同未定
    期限，該地上權既定有300 年期限，依司法院院字第986 號
    解釋，應類推適用民法第442 條但書規定及最高法院48年台
    上字第1536號判例，原告不得請求酌增租金。(三)訴外人呂鄭
    秀英與被告於地上權設定之始，即已預見土地價值可能隨社
    會經濟發展而使地價上揚，其設定目的係在抵債，故有300
    年之期限，500 元之地租，原定地租本已不敷繳納地價稅，
    原告並未受到不相當之損失，被告亦未獲得不預期之利益，
    原告知悉系爭土地上有地上權仍予購買，並無不可預見之情
    事，原告依民法第227 條之2 第1 項規定請求酌增租金，亦
    屬失當。再地上權設定係物權行為，無民法第227 條之2 規
    定適用。(四)依情事變更原則所為增減給付，須依比例關係調
    整。縱認本件有情事變更原則適用，系爭土地地上權地租調
    整應按設定時原定地租與地價之比例計算，系爭土地73年價
    值49萬3,549 元，現在價值289 萬2,935 元，漲幅5.86倍，
    系爭土地73年合理年租4,635 元，現在合理年租4 萬5,658
    元，漲幅9.85倍，故本件地租至多僅得調整至年租4,925 元
    等語資為抗辯。並答辯聲明：原告之訴駁回。
四、兩造不爭執之事實：
  (一)系爭土地原為訴外人呂鄭秀英所有，於71年4 月28日設定登
    記地上權予被告，存續期間300 年，每年地租500 元。該地
    上權於72年4 月25日移轉登記予訴外人鍾生淵，於83年6 月
    17日移轉登記予訴外人洪志強，再於84年1 月20日移轉登記
    予被告，被告於92年7 月10日將該地上權設定最高限額300
    萬元抵押權予訴外人洪志平，原告則於73年6 月5 日因拍賣
    登記為所有權人，有土地登記謄本影本、桃園縣中壢地政事
    務所97年11月13日中地登字第09700129250 號函暨所附土地
    登記簿謄本及地上權讓與案卷影本在卷可稽（見壢小調卷第
    6 頁至第7 頁、本院卷第9 頁至第34頁）。
  (二)原告於97年7 月24日以存證信函向被告為調整地上權地租之
    意思表示，被告不同意並於同年7 月29日逕以郵寄面額1 萬
    8,000 元支票支付系爭地上權30年地租予原告，原告又於同
    年8 月6 日以存證信函退還上開支票予被告，有存證信函影
    本在卷可佐（見壢小調卷第11頁至第12頁）。
  (三)系爭土地97年度地價稅為5,184 元，有地價稅繳款書影本附
    卷可稽（見本院卷第68頁至第69頁）。
  (四)系爭土地71年間土地課徵及繳納情形之徵銷檔已逾保存期限
    查無紀錄，經桃園縣政府地方稅務局中壢分局依地政機關所
    載70年7 月及71年7 月公告地價每平方公尺各5,500 元、5,
    600 元之百分之80為其申報地價，按基本稅率估算系爭土地
    71年地價稅應為3,596 元，有桃園縣政府地方稅務局中壢分
    局98年2 月16日桃稅壢地字第0980053413號函附卷可參（見
    本院卷第87頁）。
五、兩造各以前揭情詞主張及抗辯，本件應審酌之爭點厥為：(一)
    原告援民法第227 條之2 請求判決調整地上權地租是否有理
    ？(二)地租應調整為若干？茲分別論斷如下：
  (一)按「契約成立後，情事變更，非當時所得預料，而依其原有
    效果顯失公平者，當事人得聲請法院增、減其給付或變更其
    他原有之效果。」，「前項規定，於非因契約所發生之債，
    準用之。」，民法第227 條之2 第1 項、第2 項定有明文。
    未定期限地上權，因土地價值之昇降有需增減地租情形，依
    司法院院字第986 號解釋，得類推適用民法第442 條規定增
    減其租金，依同依法理，定有期限之地上權，因情事變更而
    依原訂地租有顯失公平情形，應得類推適用民法第227 條之
    2 情事變更原則之規定請求法院增減地租。查系爭土地於71
    年4 月28日設定登記地上權予被告，存續期間300 年，每年
    地租500 元，均已登記於土地登記簿，此地租之約定既經登
    記，即應發生物權效力，原告於73年6 月5 日因拍賣登記為
    所有權人，應繼受此地上權及地租約定之義務。衡以原告取
    得系爭土地迄今已逾25年，系爭土地週邊環境及工商繁榮程
    度已有大幅提昇，且系爭土地於73年間公告現值為每平方公
    尺5,600 元，97年公告現值每平方公尺2 萬6,700 元，有歷
    年地價表影本附卷可參（見本院卷第126 頁），土地現值上
    昇達4.7679倍，且據被告所提為原告所不爭執之不動產估價
    報告書影本記載（見本院卷第103 頁、第107 頁），系爭土
    地73年正常價格為49萬3,549 元，98年正常價格為289 萬2,
    935 元，土地價格上昇達5.8615倍；系爭土地73年正常租金
    為4,635 元，98年正常租金為45,658元，土地租金上昇達9.
    85倍。系爭土地經濟效益及價值既有明顯上昇，而非原告購
    買系爭土地時所得預期，若仍維持當時原告購買系爭土地所
    繼受每年地租500 元之約定，即有顯失公平情形，是原告援
    民法第227 條之2 規定請求判決調整地上權地租，應屬有理
    ，被告徒以系爭土地地上權地租業經登記公示，原告應受其
    拘束，且物權行為不得適用民法第227 條之2 規定，抗辯原
    告不得訴請調整租金云云，並非可採。
  (二)次按情事變更原則，係確立在誠實信用原則之基礎上，於常
    態下，債權人僅得依債之本旨請求債務人給付，若遇情事變
    更而有變態情形，始得援情事變更原則請求增減給付。又依
    契約自由原則，契約當事人得自由決定契約之內容，除有違
    反強行規定、公序良俗而應歸於無效情形，法院不得任意變
    更契約之效果。本件原告固以系爭土地生活機能完整，交通
    發達便利，依登記地上權租金每年500 元，尚不敷繳納每年
    地價稅5,184 元，應以系爭土地申報地價總額年息10% 計算
    ，調整地上權租金為每年5 萬1,840 元云云。然查，系爭土
    地於71年間地價稅應為3,596 元，登記地上權租金每年500
    元，顯然不足繳納該地價稅，足認訴外人呂鄭秀英與被告設
    定地上權時，就地租數額另有考量，原告繼受地上權，亦應
    受此約定拘束，法院就此約定內容，不得遽指顯失公平，而
    依情事變更原則予以調整變更內容，原告前揭主張，即非可
    採。本件僅得依情事變更範圍，即系爭土地經濟效益及價格
    上昇幅度資以調整系爭土地地上權租金。而系爭土地73年間
    公告現值為每平方公尺5,600 元，97年公告現值每平方公尺
    2 萬6,700 元，土地現值上昇達4.7679倍；系爭土地73年正
    常價格為49萬3,549 元，98年正常價格為289 萬2,935 元，
    土地價格上昇達5.8615倍；系爭土地73年正常租金為4,635
    元，98年正常租金為45,658元，土地租金上昇達9.85倍。茲
    依上開數據增值幅度最大之正常地租漲幅9.85倍計算，本件
    系爭土地地上權年租金應調整為4,925 元（500 元×9.85＝
    4,925 元），原告請求於此範圍，即屬正當，應予准許，逾
    此部分之請求，即屬無據。
六、綜上，原告依民法第227 條之2 規定，請求被告就系爭土地
    地上權應給付原告之地租調整為每年以4,925 元計算，為有
    理由，應予准許。逾此部分之請求，即屬無據，不應准許。
七、本件事證已臻明確，兩造其餘攻擊防禦方法，與判決之結果
    不生影響，無庸逐一論究，末此敘明。
八、據上論結，本件原告之訴為一部有理由，一部無理由，依民
    事訴訟法第79條，判決如主文。
中    華    民    國    98    年    7     月    31    日
                  民事第三庭    法  官  熊祥雲
以上正本係照原本作成
如對本判決上訴，須於判決送達後20日內向本院提出上訴狀
中    華    民    國    98    年    7     月    31    日
                                書記官  利冠蔚


司法院資訊處製作；財團法人民間司法改革基金會備份。
